【裁判字號】    94,簡上,535
【裁判日期】    950630
【裁判案由】    確認本票債權不存在
【裁判全文】
臺灣臺北地方法院民事判決             94年度簡上字第535號
上  訴  人  甲○○
訴訟代理人  林東乾律師
複代理人    徐念懷律師
被上訴人    丙○○
訴訟代理人  邵良正律師
複代理人    乙○○
上列當事人間請求確認本票債權不存在事件，上訴人對於本院臺
北簡易庭民國94年7月22日93年度北簡字第22581號第一審判決提
起上訴，本院於95年6月27日言詞辯論終結，判決如下：
    主  文
上訴駁回。
第二審訴訟費用由上訴人負擔。
    事  實  及  理  由
壹、上訴人起訴主張：被上訴人丙○○持有上訴人甲○○所簽發
    如附表所示之本票3紙（下稱系爭本票），聲請法院准予對
    上訴人強制執行。惟被上訴人為訴外人李甲乙之配偶，上訴
    人前向李甲乙借款新臺幣（下同）1千1百萬元，約定以1分
    利計息，上訴人並簽發系爭本票交付李甲乙擔保上開借款本
    息之清償，其後，上訴人亦支付利息半年餘。又李甲乙建議
    上訴人委託伊處理財務問題，上訴人遂與李甲乙成立信託契
    約，由上訴人將所有台北市○○○路○段10號2、3樓之不動
    產登記在李甲乙及訴外人詹范鳳嬌名下，再以李甲乙名義以
    上開不動產供擔保辦理借貸以清償上訴人積欠李甲乙之借款
    本息，而李甲乙向訴外人中國人壽保險股份有限公司（下稱
    中國人壽）貸得3千7百萬元，並扣除上訴人所欠借款本息數
    額後，尚有餘款數百萬元，李甲乙竟不願返還上訴人，亦不
    交還系爭本票，且侵占上訴人上開不動產。另上訴人自民國
    89年2月起至91年4月止，復依李甲乙之指示，按月支付前述
    以李甲乙名義向中國人壽貸款之利息，每月25萬元。嗣後李
    甲乙雖曾交還上訴人部分本票，但伊卻拒不交還伊要求上訴
    人補行簽發之部分本票，且故意利用其妻即被上訴人行使票
    據權利。則被上訴人明知其夫李甲乙與上訴人間已無債權債
    務關係，仍惡意受讓系爭本票，依票據法第14條第1項規定
    ，不得享有票據上之權利，依同法第13條但書規定，上訴人
    得以自己與李甲乙間所存抗辯之事由對抗被上訴人，故被上
    訴人不得行使票據上之權利。訴外人詹范鳳嬌於90年8月20
    日委由陳德峰律師通知上訴人謂李甲乙對上訴人之債權351
    萬元…，均讓與詹范鳳嬌，縱李甲乙對上訴人有債權，已生
    債權讓與之效力，李甲乙對上訴人已無債權可言。如附表編
    號一所示之本票，被上訴人辯稱為李甲乙代墊之房屋稅、地
    價稅，由上訴人簽發並交付李甲乙。惟上開房屋稅、地價稅
    早由上訴人繳清，並持有收據正本，是李甲乙對上訴人並無
    該筆債權可言。如附表編號二所示之本票，上訴人並未收到
    李甲乙此筆50萬元借款，被上訴人亦未證明已將此筆50萬元
    借款交付上訴人，消費借貸債權自未成立。故被上訴人自李
    甲乙取得系爭本票並無對價，依同法第14條第2項規定，亦
    不得享有優於前手之權利，李甲乙對上訴人既無債權，被上
    訴人自不得對上訴人主張債權存在。爰依上開票據法規定，
    訴請確認被上訴人持有如附表所示由上訴人簽發之系爭本票
    債權不存在（原審判決上訴人全部敗訴），上訴人聲明不服
    ，求為廢棄原判決，並聲明：確認被上訴人所持有由上訴人
    簽發之系爭本票債權不存在。
貳、被上訴人抗辯：
    上訴人所簽發系爭本票，係上訴人積欠被上訴人之債務，與
    上訴人另對李甲乙所負借款債務無關，此由上訴人於本院另
    案93年重訴字第704號案所提出其與「丙○○、詹仁瑋」之
    債務會算單，上訴人尚欠被上訴人650萬9千元可證，上訴人
    將二者混為一談，主張本件系爭本票債務不存在，為不可採
    。其次，上訴人積欠李甲乙之債務，亦非1千1百萬元，此由
    上訴人與李甲乙、詹范鳳嬌（下稱李、詹）於88年12月18日
    簽訂之「土地及建物信託契約書」第3條觀之，上訴人積欠
    李、詹之債務總額係2千238萬元，契約並附註約定，上訴人
    前曾簽發計同面額之38紙本票交付李、詹，李、詹同意暫存
    見證人（陳志忠律師）處，待上訴人清償債務後，李、詹即
    應通知見證人返還上訴人。嗣因上訴人對李甲乙為清償，該
    38 紙本票已由見證人陳志忠律師返還上訴人，此據陳志忠
    律師於上揭本院93年重訴字第704號案結證屬實。由此益證
    ，被上訴人持有之系爭本票，並非上訴人清償李甲乙債務之
    範圍，上訴人主張系爭本票係屬其清償李甲乙債務之範圍，
    本應由李甲乙返還系爭本票而未返還云云，應屬無稽。再者
    ，上訴人除積欠李甲乙上開2千238萬元外，嗣後陸續又向李
    甲乙借款2筆分別為300萬元及102萬元，此亦據見證人陳志
    忠律師於台灣台北地方法院檢察署（下稱台北地檢署）91年
    度偵字第5267號乙案中結證屬實，並有上訴人另與李、詹於
    89年2月1日簽訂之「補充協議書」可證，故上訴人總共積欠
    李甲乙債務高達2千640萬元，上訴人稱只有1千100萬元，顯
    屬不實。綜上所述，上訴人係將其對「丙○○、詹仁瑋」之
    債務，移接誤導為其對李甲乙之債務，再據此一方面主張李
    甲乙以其信託之不動產向中國人壽保險股份有限公司貸款3
    千700 萬元已償竣其欠李甲乙之債務；另一方面則進而指稱
    本件系爭本票係其向李甲乙借款時簽發予李甲乙，李甲乙應
    於其上揭清償債務之同時返還予上訴人而未返還，其主張明
    顯是一石兩鳥之計，自不足取。另系爭本票既與李甲乙對上
    訴人之債權無關，則自與李甲乙對上訴人之債權是否轉讓詹
    范鳳嬌無關，且系爭本票未記載受款人，本得自由流通轉讓
    ，倘若系爭本票債權已轉讓與詹范鳳嬌，自應以系爭本票轉
    交予詹范鳳嬌持有始克發生票據債權讓與之效力，上訴人單
    以詹范鳳嬌片面出具之存證信函，即謂系爭本票之權利已轉
    讓予詹范鳳嬌，亦不足取。上訴人並未舉證證明李甲乙已將
    系爭本票債權讓與詹范鳳嬌，詹范鳳嬌亦非系爭本票之執票
    人，故上訴人據此主張李甲乙對於伊已無債權云云，顯無理
    由。被上訴人雖自李甲乙處取得系爭本票，然此係被上訴人
    夫妻間之財產管理方式，與「無對價」取得票據之情形不同
    。另票據為無因證券，上訴人既不爭執系爭本票為伊所簽發
    ，自應由上訴人就原因關係復舉證之責。綜上所述，上訴人
    主張系爭本票債權不存在，被上訴人係惡意取得系爭本票，
    與事實不符，亦未舉證，難以採信等語資為抗辯。並聲明：
    駁回上訴。
、兩造不爭執之事項：
一、上訴人甲○○與李甲乙、詹范鳳嬌於88年12月18日簽訂「土
    地及建物信託契約書」第3條記載上訴人積欠李、詹之債務
    為2千238萬元（原審卷第7頁）；上訴人與李、詹復於89年2
    月1日簽訂「補充協議書」記載上訴人積欠李、詹債務640萬
    元（原審卷第62頁）。
二、上訴人對於系爭本票之真正不爭執、被上訴人前持系爭本票
    ，聲請法院准許對於上訴人強制執行（本院卷第53頁、原審
    判決書第3頁）。
三、如附表所示之系爭本票正本現仍為被上訴人所持有（本院卷
    第53頁）。
肆、得心證之理由：
一、查本件上訴人主張被上訴人持上訴人簽發之系爭本票，聲請
    法院准許對於上訴人強制執行，且系爭本票正本現仍為被上
    訴人所持有等事實，有系爭本票影本、本院90年票字第3713
    2號民事裁定、臺灣高雄地方法院債權憑證、民事聲明參與
    分配及本院91年執字第26048號債權憑證在卷可稽（本院卷
    第53頁、原審卷第99頁、第85、86頁、127-130頁參照），
    復為兩造所不爭執，自堪信為真實。上訴人又主張被上訴人
    係以惡意且無對價取得系爭本票云云，惟此為被上訴人所否
    認，並以前揭情詞置辯。故本件兩造間主要之爭執即在於：
    (一)系爭本票是否為訴外人李甲乙未返還上訴人之本票？(二)被
    上訴人受讓系爭本票是否係出於惡意？或是否為無對價取得
    系爭本票？爰審究如下：
(一)、按所謂以惡意取得票據者，依票據法第14條第1項之規定，
    係指從無權處分人之手，受讓票據，於受讓當時，具有惡意
    而言。至從有正當處分權之人手，受讓票據，執票人受讓票
    據當時，如出於惡意或詐欺時，始屬票據法第13條所規定之
    情形。次按票據法第14條第2項所謂不得享有優於其前手之
    權利，係指前手之權利如有瑕疵，該取得人即應繼受其瑕疵
    ，人的抗辯並不中斷；如前手無權利時，取得人即不能取得
    權利而言。又票據行為為不要因行為，執票人不負證明關於
    給付之原因之責任，如票據債務人主張執票人取得票據出於
    惡意或詐欺時，則應由該債務人負舉證之責；又如票據債務
    人主張執票人取得票據係無對價或於作成拒絕證書後而取得
    ，亦應由該債務人負舉證之責任，此分別有最高法院64年台
    上字1540號判例、71年度台上字第5228號判決意旨足資參照
    。本件上訴人主張被上訴人取得系爭本票係出於惡意或無對
    價者，依上開裁判意旨，自應由上訴人就被上訴人取得系爭
    本票係惡意或無對價之事實負舉證責任。
(二)、上訴人主張被上訴人持有之系爭本票，係上訴人向被上訴人
    之夫李甲乙借款1千1百萬元，所簽發交付李甲乙用以擔保本
    息清償之本票，嗣上訴人已對李甲乙清償借款債務，但李甲
    乙未將系爭本票返還上訴人，並轉交知情（惡意）之被上訴
    人持以行使云云，固據提出其與李、詹於88年12月18日簽訂
    之「土地及建物信託契約書」及彼此間往來函文為證，惟為
    被上訴人所否認，自應由上訴人就其主張之事實負舉證之責
    。惟查，觀之上訴人上開主張，不僅與其所提「土地及建物
    信託契約書」第3條所載上訴人積欠李、詹之債務為2千238
    萬元不符（原審卷第7頁），亦與雙方於89年2月1日簽訂之
    「補充協議書」所載原告積欠李、詹債務640萬元不同（原
    審卷第62頁），且系爭本票之票號、金額、發票日均與上開
    「土地及建物信託契約書」所載面額共2千238萬元之38 紙
    本票亦不同（原審卷第44-58頁）。又證人即上開契約見證
    人陳志忠律師於另案本院93年重訴字第704號案（甲○○對
    李甲乙、詹范鳳嬌等人提起第三人異議之訴事件）中亦證稱
    雙方簽約時有確認過積欠金額無誤，嗣後該38紙本票業已返
    還上訴人等語（見該案卷94年1月31日準備程序筆錄），此
    有該「補充協議書」、38紙本票及台北地檢署檢察官91年度
    偵字第5267號不起訴處分書（甲○○告訴詹范鳳嬌、李甲乙
    背信等案件）在卷可稽，復經原審調閱本院93年重訴字第70
    4號案卷查明無訛。足見上訴人主張系爭本票係其向李甲乙
    借款1千1百萬元所簽發交付李甲乙用以擔保本息清償，嗣其
    對李甲乙清償，但李甲乙未將之返還云云，尚難憑信。
(三)、被上訴人抗辯上訴人向李甲乙前後借款積欠債務高達2千640
    萬元乙節，亦有前開上訴人與李、詹所簽訂之「土地及建物
    信託契約書」、「補充協議書」所載內容可稽，此核與契約
    見證人陳志忠律師於於另案本院93年重訴字第704號案中證
    述雙方簽約時對金額無異議等情節相符（見同上筆錄），堪
    認被上訴人所辯，應屬可信。準此，上訴人既未舉證其對李
    甲乙已清償所有積欠之債務（未舉證清償補充協議書所載後
    來陸續再借之102萬元及300萬元之本息），則縱上訴人簽發
    系爭本票交付李甲乙作為清償債務乙事屬實，亦難謂系爭本
    票之債權原因關係已不存在，故李甲乙將系爭本票轉讓被上
    訴人，其非無權處分，被上訴人亦非惡意取得。
(四)、其次，上訴人又主張李甲乙已將伊對於上訴人之債權轉讓予
    詹范鳳嬌，李甲乙對於上訴人已無債權，被上訴人無從自李
    甲乙取得系爭本票債權云云，並提出詹范鳳嬌90年8月20日
    通知上訴人債權讓與之律師函為證（本院卷第30至第31頁）
    。然依票據法第124條準用同法第30條第1項規定，系爭本票
    須依交付之法定方式，始發生票據權利移轉之效力；且票據
    係無因證券，票據權利之讓與，與其原因關係債權之讓與，
    本可分別獨立為之，縱原因關係債權之受讓人與受讓票據權
    利之人有所不同，票據只須依票據法所定方式轉讓，即生票
    據權利移轉之效力。而上訴人所提出之律師函，姑不論該律
    師函僅為詹范鳳嬌單方面所出具，上訴人並未舉證證明其內
    容為真正，且縱該律師函所述內容為真實，至多僅得證明李
    甲乙與詹范鳳嬌間有原因關係債權讓與之事實，亦不足以證
    明李甲乙已將系爭本票權利讓與詹范鳳嬌之事實。況系爭本
    票目前仍在被上訴人持有中之事實，復為上訴人所不爭執，
    堪認詹范鳳嬌並未持有系爭本票，故上訴人主張李甲乙對於
    上訴人已無債權，被上訴人無從自李甲乙取得系爭本票債權
    云云，洵屬無據，亦不足採信。
(五)、又上訴人主張被上訴人與李甲乙係夫妻關係，夫妻間有償行
    為難以想像，與經驗法則不符云云，惟揆諸社會上一般生活
    常情，夫妻間關於家庭財產之處理，非必為無償關係，尤以
    現代社會之妻，多具有獨立謀生能力，夫已不再是家庭經濟
    收入之主要來源，夫妻間各保有其財產之所有權，且各自管
    理、使用、收益及處分財產，已逐漸成為現今社會之主要趨
    勢，並無夫妻間之權利讓與必屬無償行為之經驗法則存在，
    是上訴人主張被上訴人受讓系爭本票必為無償云云，亦不足
    採。至上訴人主張被上訴人於原審93年9月24日、93年12月2
    日答辯狀已自認伊係無對價取得系爭本票云云（原審卷第36
    頁至第43頁、第96頁至第98頁參照），惟被上訴人上開答辯
    狀僅自認如附表編號一、二所示之本票係上訴人交付李甲乙
    ，並未自認系爭本票係自李甲乙處無償取得，上訴人所認尚
    有誤會。而上訴人持有房屋稅、地價稅稅單，該稅單非但為
    補發，且持有該稅單亦不足以證明稅金為其所繳納而非由李
    甲乙代墊之事實。且如上所述，票據行為為不要因行為，票
    據持有人並不負證明原因關係（交付借款關係）之責，上訴
    人此部分所辯，亦非可採。
二、綜上所述，上訴人並未舉證被上訴人係惡意取得系爭本票或
    以無對價取得系爭本票之事實。準此，上訴人主張被上訴人
    明知其夫李甲乙與上訴人間已無債權債務關係，其惡意受讓
    系爭本票，依票據法第13、14條之規定，不得享有票據上之
    權利，主張本件系爭之本票債權不存在，洵無足取，故上訴
    人起訴求為確認被上訴人持有由上訴人簽發之系爭本票債權
    不存在，為無理由。原審為上訴人敗訴之判決，並無不合。
    上訴意旨指摘原判決不當，求予廢棄改判，為無理由，應予
    駁回。
伍、本件事證已臻明確，兩造其餘攻擊防禦之方法及聲請調查之
    證據，經本院斟酌後，認均不足以影響本判決之結果，自無
    逐一詳予論駁或調查之必要，併此敘明。
陸、據上論結，本件上訴為無理由，依民事訴訟法第436條之1第
    3 項、第449條第1項、第78條，判決如主文。
中    華    民    國   95    年    6     月    30    日
                民事第六庭審判長法  官  吳光釗
                                法  官  姜悌文
                                法  官  楊晉佳
本件不得上訴。
以上正本係照原本作成。
中    華    民    國    95    年    6     月    30    日
                                書記官   朱俶伶


司法院資訊處製作；財團法人民間司法改革基金會備份。
